【裁判字號】    97,交抗,1007
【裁判日期】    970902
【裁判案由】    聲明異議
【裁判全文】
臺灣高等法院臺中分院刑事裁定        97年度交抗字第1007號
抗  告  人  交通部公路總局臺中區監理所豐原監理站
代  表  人  甲○○
受 處 分人  乙○○
                    國民
上列抗告人因受處分人違反道路交通管理處罰條例之聲明異議案
件，不服臺灣臺中地方法院中華民國97年7月22日97年度交聲字
第1722號裁定，提起抗告，本院裁定如下：
    主  文
抗告駁回。
    理  由
一、抗告意旨如附件抗告狀影本內容所載（如附件）。
二、原裁定意旨如附件裁定書內容所載（如附件）。
三、按汽車駕駛人飲用酒類或其他類似物後，其吐氣所含酒精濃
    度超過每公升0.25毫克，不得駕車；駕駛汽車經測試檢定酒
    精濃度超過標準，處汽車駕駛人罰鍰1萬5千元以上6萬元以
    下，並當場移置保管該汽車及吊扣駕駛執照1年道路交通安
    全規則第114條第2款、道路交通管理處罰條例第35條第1項
    第1款分別定有明文。
四、經查：
  (一)受處分人乙○○（以下簡稱受處分人）在97年5月26日21時7
    分許駕駛5Q-0892號自小客車，行經臺中縣梧棲鎮○○路、
    港埠路口時，經警檢測其酒精濃度超過標準（酒測呼氣值達
    0.54mg/l）之違規，經臺中縣警察局清水分局安寧派出所以
    中縣警交字第HD0000000號舉發違反道路交通管理事件通知
    單依法舉發，並經原處分機關依道路交通管理處罰條例第35
    條第1項第1款規定裁處受處分人罰鍰34500元（罰鍰業於97
    年6月2日繳納），並吊扣職業聯結車駕駛執照12個月、施以
    道安講習等情，業據受處分人於聲明異議書中所不爭執，並
    有舉發違反道路交通管理事件通知書及原處分機關之裁決書
    各1份附卷可稽，是前開違規行為足以認定。
  (二)按95年3月1日修正施行前之道路交通管理處罰條例第68條規
    定：「汽車駕駛人，因違反本條例及道路交通安全規則之規
    定，受吊扣或吊銷駕駛執照處分時，吊扣或吊銷其持有各級
    車類之駕駛執照。」該條文所稱之「駕駛執照」，係指違規
    人持有之各級車類駕駛執照均應予吊扣或吊銷，惟道路交通
    管理處罰條例第68條嗣於94年12月14日經修正公布並於95年
    3月1日施行，修正施行後之條文業已刪除「吊扣或」等字，
    有立法院交通委員會94年10月5日台立交字第0942400153號
    函附道路交通管理處罰條例第68條審查報告可參（立法院公
    報第94卷第70期第135至138頁參照）。即已將「受吊扣駕駛
    執照之處分係吊扣其持有之各級車類駕駛執照」部分之規定
    廢除，依現行條文之解釋，即係受吊銷駕照處分者，仍維持
    吊銷其持有之各級車類駕駛執照，至受吊扣駕照處分者，則
    僅限於吊扣其違法或違規當時所駕駛車輛之駕駛執照，不得
    同時一併吊扣其持有之其他各級車類駕駛執照（本院96年度
    交抗字第136號、第648號裁定相同意旨參照）。且道路交通
    管理處罰條例第35條第1項第1款前段既將汽車及駕駛執照併
    列，而不稱「吊扣其各級車類之駕駛執照」，解釋上當係指
    同一等級之汽車駕駛執照而言，不得任意擴張解釋。又該修
    正條文之立法說明略以：「原條文將違法或違規駕駛人所持
    有各級車類之駕駛執照一併吊扣或吊銷，失之過酷，影響人
    民工作及生活甚鉅，爰修正之」等語，其立法意旨在於最高
    級車類之駕駛執照係受處分人賴以維生之工具，而受處分人
    駕駛較低級車類之車輛違規受罰，卻一併吊扣其最高級車類
    駕駛執照，對受處分人之工作權及生存權造成極大之損害，
    有違憲法保障人民生存權及工作權之意旨，故應予修法解決
    。又對於維護交通秩序、達成公益目的，尚有其他相同有效
    之手段可資運用，應選擇侵害人民權益最小之手段，其一併
    吊扣其最高級車類駕駛執照係全面剝奪人民賴以維生之方式
    ，顯然並非為最輕微之手段，所造成之損害已與欲達成目的
    之利益顯失均衡，亦有違比例原則（司法院大法官會議釋字
    第577號解釋相同意旨參照）。前開道路交通安全規則對於
    汽車駕駛執照之管理，採取一人一照原則，固然導致越級駕
    駛人違規酒駕時，受無須吊扣駕駛執照之利益，然此關於駕
    駛執照管理所衍生之問題，宜由修法解決，尚不得擴張解釋
    ，於駕駛人無較低級車類駕駛執照可供吊扣時，即率爾代以
    吊扣其所領有之較高級車類駕駛執照。
  (三)次第，本院核其違規行為係發生於97年5月26日，自應依修
    正後之道路交通管理處罰條例第68條裁處，且修正後道路交
    通管理處罰條例第68條之規定，既將「吊扣」等字刪除，是
    依前開說明，其依法所受之處分應為限制其駕駛自小客車之
    權利，即吊扣其自小客車之駕駛執照。故抗告人於作成吊扣
    駕駛執照處分時，應就行為人所應吊扣之駕駛執照種類予以
    限定，始符合依法行政原則。又受處分人目前僅領有之職業
    聯結車駕駛執照，致無較低級車類之自小客車駕駛執照可供
    吊扣，此係源於道路交通安全規則關於「一人一照原則」之
    駕照管理問題，要不能因執行困難或法規漏洞，即置立法修
    正通過之條文不予遵守適用，遽擴張解釋認應吊扣受處分人
    之各級車類駕駛執照。本件受處分人因酒後駕車而無自小客
    車駕駛執照可供吊扣，若抗告人因受處分人無自小客車駕駛
    執照可供吊扣，而逕行吊扣受處分人之職業聯結車駕駛執照
    ，此舉顯已逾越修正後道路交通管理處罰條例第68條之規範
    意涵及範圍，且此舉無異剝奪受處分人駕駛職業聯結車之權
    利，對受處分人之工作權造成極大之損害，復與現行之道路
    交通管理處罰條例第68條之規定未合。從而，原審法院認受
    處分人之異議有理由，爰撤銷原處分「關於吊扣職業聯結車
    駕駛執照12個月」部分，經核於法尚無不合。惟不另為裁處
    吊扣自小客車駕駛執照12個月之部份，係因本件受處分人已
    換發職業聯結車駕駛執照，而無從予以吊扣自小客車之駕駛
    執照，而依新修正之道路交通管理處罰條例第68條規定，仍
    不得吊扣其現尚有效之其他各級駕駛執照。是本件抗告人未
    審酌新修正法律之規定，仍持以「一人一照原則」，亦即經
    吊扣或吊銷駕駛執照處分時，不論是否為取得較高級車輛之
    駕駛資格，均無可持較低等級種類駕照而駕車行駛道路之權
    利，應以同法第35條第1項第1款為由，認為應剝奪受處分人
    職業聯結車之駕駛用路權，提起抗告請求撤銷原裁定云云，
    為無理由，應予駁回。
五、據上論結，爰依道路交通案件處理辦法第26條、刑事訴訟法
    第412條，裁定如主文。
中    華    民    國    97    年    9    月    2    日
            刑事第三庭    審判長法  官  王  增  瑜
                                法  官  蔡  紹  良
                                法  官  梁  堯  銘
上列正本證明與原本無異。
不得抗告。
                                書記官  陳  麗  玉
中    華    民    國    97    年    9    月    3    日


司法院資訊處製作；財團法人民間司法改革基金會備份。
